臺灣桃園地方法院刑事判決　　　　　　　94年度訴字第1063號
公　訴　人　臺灣桃園地方法院檢察署檢察官
被　　　告　丙○○
　　　　　　　　　　　巷三號四.
被　　　告　甲○○
上列被告因違反水土保持法等案件，經檢察官提起公訴（93年度
偵字第1661號），本院判決如下：
    主  文
丙○○、甲○○無罪。
    理  由
一、公訴意旨略以：被告丙○○為挖土機司機、被告甲○○為大
    貨車司機，2 人均明知坐落於桃園縣龍潭鄉○○村○○路○○段58-1、58 -2 、58-3、58-4、59、60起至69地號之土地
    （下稱上開山坡地），為他人所有，且為行政院於民國68年
    11月21日台68經字第11701 號函核定，台灣省政府於69年2
    月6 日府農山字第120166號公告為山坡地保育利用條例第三
    條第一項所稱之「山坡地」；同為水土保持法第3 條所稱之
    山坡地，未經權利人同意，不得擅自於上開區域為採取土石
    、堆積土石等開發、使用行為。竟未徵得土地所有人黃崇禎
    （業由檢察官另為不起訴處分）、告訴人榮光第、榮光楣及
    榮光宇之同意，竟共同意圖為自己不法之利益，受乙○○（
    未據起訴）及綽號「翁仔」之丁○○（未據起訴）以每日新
    台幣（下同）12,000元及每趟500 元之代價僱用後，自92年
    10月28日起，丙○○駕駛怪手於上開山坡地開挖砂石；甲○○則駕駛號牌668-GF營業用大貨車，附載7J-41 號拖車將丙○○所開挖之砂石載運往丁○○所有石門水庫後池防波堤旁
    之工地，2 人擅自於上開山坡地開挖整地、採取土石使用，
    挖掘面積約0.1 公頃，現場破壞植被造成土地裸露，已影響
    水土保持涵養功能，致生水土流失。嗣於同日下午2 時30分
    許，為警當場查獲2 人，並扣得怪手、營業用大貨車及拖車
    等各1 輛，案經告訴人榮光第、榮光楣、榮光宇告訴及桃園
    縣政府警察局平鎮分局報請偵查，因認被告丙○○、甲○○
    共同涉犯水土保持法字32條第1 項前段及違反山坡地保育利
    用條例第10條應依同法第34條第1 項規定論處之罪嫌。
二、按犯罪事實應依證據認定之，無證據不得認定犯罪事實。又
    不能證明被告犯罪者，應諭知無罪之判決。刑事訴訟法第
    154 條第2 項、第301 條第1 項分別定有明文。又事實之認
    定，應憑證據，如未能發現相當證據，或證據不足以證明，
    自不能以推測或擬制之方法，為裁判基礎（最高法院40年台
    上字第八六號判例意旨參照）；而告訴人之告訴，係以使被
    告受刑事訴追為目的，是其陳述是否與事實相符，仍應調查
    其他證據以資審認（最高法院52年台上字第1300號判例意旨
    參照）。且認定犯罪事實所憑之證據，雖不以直接證據為限
    ，間接證據亦包括在內，然而無論直接證據或間接證據，其
    為訴訟上之證明，須於通常一般之人均不致有所懷疑，而得
    確信其為真實之程度者，始得據為有罪之認定，倘其證明尚
    未達到此一程度，而有合理之懷疑存在而無從使事實審法院
    得有罪之確信時，即應由法院為諭知被告無罪之判決（最高
    法院76年台上字第4986號判例意旨參照）。本件公訴人認被
    告2 人涉犯前揭罪名，無非係以：(一)被告2 人自承受僱在上
    開山坡地開挖及載運土石；(二)證人黃崇禎、黃崇達、黃崇祿
    於警、偵訊時指述及告訴人榮光第、榮光楣、榮光宇3 人具
    狀陳以被告2 人之開挖、載運行為未經其等同意；(三)依桃園
    縣政府函文、臺灣省山坡地範圍地段明細表及臺灣省政府公
    告，被告開挖、載運土石之地段確屬山坡地保育利用條例及
    水土保持法所稱之山坡地；(四)依據桃園縣大溪地政事務所土
    地複丈成果圖、現場照片、空拍照片及檢察官會同桃園縣政
    府各單位會勘，上開山坡地經被告2 人開挖後，已生水土流
    失之結果；此外，被告2 人於開採、載運土石時並未向乙○○及「翁仔」（即丁○○）究問上開土地所有人誰屬及是否
    獲得同意，據此推論被告2 人係明知未經同意而為開挖、載
    運土石之行為等為其主要論據。
三、訊據被告丙○○、甲○○固均坦承確有於上開時、地受僱綽
    號「翁仔」之丁○○，由被告丙○○以每日新台幣（下同）
    12,000 元 之代價駕駛怪手挖取土石，被告甲○○則以每車
    500 元之代價負責駕駛營業用大貨車裝載被告丙○○所挖取
    之土石並搬運至證人丁○○所承包之石門水庫後持防波堤工
    程工地處；惟堅決否認有何涉及水土保持法及山坡地保育利
    用條例犯行，均辯以：其等僅係受僱於丁○○，丁○○有表
    示係經地主同意開挖土石，而周圍地段亦已遭開挖，其等信
    以為真而聽命行事，並不知道丁○○未擬具水土保持計畫申
    請開挖土石等語。
四、經查：
  (一)上開被告2 人開挖、搬運土石地段，係位於桃園縣龍潭鄉○○段，分屬國有（由桃園縣政府管理）、告訴人榮光第、榮
    光楣、榮光宇、證人黃崇禎、黃崇達、黃崇祿、案外人黃坤
    寶所有，且經臺灣省政府於85年3 月6 日以85府農字水字第
    12314 號公告為山坡地保育利用條例第3 條及水土保持法第
    3 條所稱之「山坡地」，該地段未經擬具水土保持計畫及申
    請核准開挖，現場經開挖、搬運土石後，已破壞該地區環境
    景觀，及影響水土保持涵養功能，現場破壞植被造成土地裸
    露，及所開挖處因無實施任何水土保持作業，現場遇大雨有
    致生滑落、塌陷、沖刷土砂流失，危害上方房舍及旁邊道路
    行人車輛行駛安全，違規後對鄰地之影響為「破壞地表及地
    下水源涵養」、「土地發生崩塌坍或土石流失」、「有妨礙
    公共安全或公共交通」之事實，有上開土地之土地登記謄本
    、桃園縣大溪地政事務所土地複丈成果圖、桃園縣政府93年
    1 月9 日府水保自第0930005960號函文、臺灣省政府公告、
    臺灣省山坡地範圍地段明細表、桃園縣政府先後於92年10月
    28 日 及92年12月4 日，分別會同龍潭鄉公所、大溪地政事
    務所、平鎮分局、石門派出所等人員至本件開挖地段現場勘
    查製作之桃園縣山坡地保育利用管理查報與取締違規使用案
    件會勘記錄2 份及會勘時所拍攝之現場照片在卷可稽，應堪
    認定。
  (二)查被告丙○○、甲○○於警詢、檢察官偵訊時即陳以係受僱
    於「翁仔」至上開地段採取土石，「翁仔」告知確有經過地
    主同意，始予以開挖、搬運土石等情；迄至本院審理時，乃
    具體陳明該綽號「翁仔」之人即係丁○○無誤，而經本院以
    證人身份傳訊丁○○到庭證述，證人丁○○亦結稱：渠於94
    年10月28日（即查獲當日）係透過朋友介紹以每日12,000元
    僱用被告丙○○駕駛怪手開挖，透過無線電聯絡被告甲○○
    以每車500 元之代價僱請其駕駛貨車載運土石，僱用時有告
    以其等係經地主同意而開挖，且有指示開挖範圍等語，核與
    被告2 人所辯情節相符，參以證人丁○○與被告2 人，既僅
    係因本件開挖土石事宜而偶有短期之僱傭關係，彼此並非熟
    識或有長期之業務往來，證人丁○○應無甘冒入己於罪之危
    險而飾詞袒護被告2 人之理，是證人丁○○上開證詞實堪採
    信，則姑不論證人丁○○是否確已獲土地所有人之同意而僱
    人開挖土石，被告2 人於受僱開挖、搬運該地段土石時，確
    係經證人丁○○告知有權開挖、採取土石一情，應可認定；
    次徵諸被告2 人受僱證人丁○○開挖、載運土石，其所得薪
    資分別為每日12,000元及每車500 元，亦符合一般供應機具
    載運土石之市價行情，衡情被告2 人果若知係未經他人同意
    而係屬盜取他人土石，須冒觸法受罰之風險，其等索價當不
    止於此；再查，被告2 人係於查獲當日始受僱證人丁○○開
    挖、搬運該處土石，據被告甲○○於警詢、檢察官偵訊時均
    述以當日開始載運土石迄至員警查獲時僅已載運8 車次土石
    ，被告甲○○之大貨車後方連結者為35公噸曳引機，而觀察
    卷附查獲當日桃園縣政府會勘時所拍攝之現場照片，則顯示
    被告2 人所採取土石之上開山坡地段，周遭地段皆有頗大面
    積之開挖情形，開採量應不僅有8 車次、35噸曳引車之數量
    ，可見上開山坡地段其他面積之土石先前確已有遭他人採取
    之情形；從而，被告2 人一方面經僱主丁○○告知有權開挖
    、載運土石，一方面至現場見周遭亦早有開挖情形，而僱主
    丁○○所支付之報酬亦屬合理之情下，實不無誤信證人丁○○所言之可能，被告2 人所辯尚非無稽，即無從遽以被告2
    人未向證人丁○○究明土地所有人為何人，而苛論被告2 人
    主觀上有未經同意而開挖土石之故意。
  (三)按山坡地保育利用條例第10條、第34條第1 項規定固就在公
    有或他人山坡地內，擅自採取土石之行為設有刑罰，然觀諸
    其構成要件，係以處罰故意犯為要件，即行為人主觀上對於
    採取土石之行為係未經土地所有人或有權使用人同意一節須
    有所認識而仍故意為之，始得予以處罰；另按水土保持法第
    10條、第34條第1 項規定，則係規定在公有或私人山坡地未
    經同意擅自採取土石，致生水土流失之行為科以刑罰，徵之
    其構成要件亦與前述相同，係以處罰故意犯為要件，是若行
    為人主觀上誤以為係經同意而採取土石，則尚難據以入罪科
    刑。故被告2 人既主觀上均因誤信丁○○所言而受僱開挖、
    搬運土石，業如前述，雖已造成上開山坡地土石流失之情形
    ，主觀上應無擅自盜取土石之故意可明，揆諸上述，自與上
    開法律之構成要件未合。
  (四)至被告2 人雖未向證人丁○○究明地主為何人即予採取土石
    ，或有疏忽、過失之情，然按水土保持法第32條第3 項及山
    坡地保育利用條例第34條第3 項之過失犯，均以「致釀成災
    害者」為其犯罪構成要件，換言之，即須有釀成災害之該當
    結果，始能成立該條項之罪。查本件遭查獲後，桃園縣政府
    曾分別於查獲當日（即92年10月28日）及92年12月4 日至現
    場會勘，並分別於會勘紀錄上記載如上開所載之情形，惟依
    前開會勘紀錄上所載被告2 人之開挖行為，其對鄰地之影響
    均屬抽象之危險，並未能據以認定確已釀成災害，嗣經檢察
    官於93年7 月26日再至現場勘驗，則顯示「現場並無開挖狀
    況，仍可見開挖痕跡尚存，部分植被已恢復，但尚未完全覆
    蓋先前遭開挖之土地」，有檢察官勘驗筆錄在卷可參，同未
    能認定有何釀成災害之情形，當亦無由構成此罪。
八、綜上所述，被告丙○○、甲○○因誤信僱主所言而開挖他人
    之山坡地土石，縱或有未予查證之疏失，於民事上雖或應負
    過失侵權行為責任，然於本件被告2 人之行為既與水土保持
    法第32條第1 項、第3 項及山坡地保育利用條例第34條第1
    項、第3 項之構成要件不符，且亦查無其他積極證據顯示被
    告2 人開挖山坡地土石係出於故意之行為或因此而釀成實害
    ，則對於檢察官所訴被告犯行實尚有合理懷疑之存在，依首
    開法律規定，即應為被告無罪之判決。
九、末者，就證人丁○○、乙○○是否涉犯水土保持法之部分，
    既未據檢察官起訴，本院自不得予以審判，惟仍應由檢察官
    另為妥適處理，附此敘明。
據上論斷，應依刑事訴訟法第301條第1項，判決如主文。
本案經檢察官張啟聰到庭執行職務。
中      華      民      國    94   年    9    月  13  日
                        臺灣桃園地方法院刑事第十二庭
                            審判長法  官  游紅桃
                                  法  官  黃永定
                                  法  官  陳雪玉
以上正本證明與原本無異。
如不服本判決，應於判決送達後10日內向本院提出上訴狀（應附
繕本），上訴於臺灣高等法院。
　　　　　　　　　　　　　　　    書記官　戴育萍
中　　華　　民　　國　　94　　年　　9 　　月　　14　　日
